【裁判字號】    95,台上,1848
【裁判日期】    950818
【裁判案由】    侵權行為損害賠償
【裁判全文】
最高法院民事判決            九十五年度台上字第一八四八號
    上  訴  人  上盈投資企業股份有限公司
    法定代理人  丙○○○
    訴訟代理人  何 建 宏律師
    被 上訴 人  甲 ○ ○
                          號2.
    訴訟代理人  林 金 宗律師
    被 上訴 人  乙 ○ ○
    訴訟代理人  曾 柏 暠律師
上列當事人間請求侵權行為損害賠償事件，上訴人對於中華民國
九十三年五月二十五日台灣高等法院台南分院第二審判決（九十
二年度重上字第八八號），提起上訴，本院判決如下：
    主  文
原判決關於駁回上訴人之上訴及該訴訟費用部分廢棄，發回台灣
高等法院台南分院。
    理  由
本件上訴人主張：被上訴人甲○○、乙○○原分別為伊公司之董
事長及股東，其二人明知伊對乙○○並無新台幣（下同）三千萬
元債務，竟偽稱伊對乙○○有上開債務，而經伊公司董監事會決
議以台南證券股份有限公司（下稱台南證券公司）股票共二百四
十八萬股（下稱系爭股票）抵償，甲○○又自民國八十二年七月
六日起陸續將系爭股票侵占入己後，轉讓予乙○○收受，且將股
票過戶登記至乙○○所指定之配偶侯謝倩儀及女兒侯慧琪、侯旭
琳、侯彤靜名下均六十二萬股。嗣台南證券公司經過四次配股，
系爭股票加上股息已達四百三十七萬零八百四十三股。被上訴人
共謀以伊公司資產清償個人債務，惡意掏空公司，應負共同侵權
行為損害賠償責任等情，依侵權行為之法則，求為命被上訴人連
帶給付伊台南證券公司股票四百三十七萬零八百四十三股，如不
能給付實物則以市價折付新台幣之判決（上訴人另於原審追加不
當得利返還請求權對乙○○為請求部分，已受敗訴之判決確定）
。
被上訴人甲○○則以：緣上訴人公司籌備處總經理李添靜為增加
關係企業上揚證券股份有限公司（下稱上揚證券公司）交易手續
費收入，乃從事「丙種墊款」，而向乙○○借款三千五百萬元（
已清償五百萬元）供訴外人施文等從事股票交易。嗣因施文
投資股票失利，遂以系爭股票供上訴人抵債，則上訴人公司成立
前確有積欠乙○○三千萬元債務。伊係經董監事會決議始將系爭
股票移轉交付乙○○，無不法可言，亦不應負賠償責任；被上訴
人乙○○係以：伊否認與甲○○共同侵占系爭股票，況伊所涉侵
占、贓物罪嫌，均經判決無罪各等語，資為抗辯。
原審維持第一審所為上訴人敗訴之判決，駁回其上訴，無非以：
甲○○、李添靜原分別為台南證券公司總經理、經理，嗣其他股
東於七十八年十月十六日籌設上揚證券公司、七十九年十月二十
六日設立上盈投資企業股份有限公司（即上訴人公司）、七十九
年十一月二十一日設立上揚投資顧問股份有限公司（下稱上揚投
資顧問公司），各該公司均委任甲○○擔任董事長。上訴人先後
自訴外人處移轉取得系爭台南證券公司二百四十八萬股股票，計
於七十九年十一月十五日受讓陳素蘭之五十萬股、同年月三十日
受讓林隆成之七十八萬股及八十年六月四日受讓林華棠、李添靜
之一百二十萬股。甲○○於八十二年六月二十三日假公司董監事
會議，以上訴人曾向乙○○借款三千萬元為由，將上訴人所有之
系爭股票給付乙○○，並分別移轉登記予乙○○指定之侯謝清儀
、侯慧琪、侯旭琳、侯彤靜名下，系爭股票經多次配息，現為四
百三十七萬零八百四十三股等事實，為兩造所不爭。查被上訴人
均稱上開三千萬元借款係訴外人即上訴人公司籌備處總經理李添
靜陸續向乙○○墊借，核與證人侯謝倩儀所證相符，乙○○且於
一審刑事庭狀陳各筆借款之日期、金額、交付方式，並提出支票
五紙、台灣中小企業銀行往來傳票一紙、電匯委託書二紙等佐證
，該三千萬元經刑事庭查證確有存入，堪認乙○○至少有三千萬
元借款之交付。上開借款存入帳戶之一為李添靜之妹李毓惠設在
合作金庫興南支庫之帳戶，而利息支出帳戶則包括李添靜個人，
其母李林秀娥、妹李毓惠、三姑林李月霞、妻王芷萍及友人陳金
水等，證人李毓惠於第一審更明確證稱前開帳戶均由其兄李添靜
處理等語，則乙○○該貸借款乃存入李添靜所運用之帳戶，利息
亦由李添靜所處理之帳戶支出。參據證人王春益之證言，甲○○
係上訴人公司前身上揚投資企業股份有限公司（下稱上揚投資企
業公司）董事長，基於公司負責人之地位，始經由該公司總經理
李添靜、副總經理王春益背書，開具面額三千五百萬元支票（未
載發票日）一紙予乙○○作為債務之擔保。至系爭股票係由施文
向甲○○借款質押，其後再輾轉經由李添靜所操作之個人及其
人頭帳戶（林隆成、陳素蘭、林華棠）移轉予上訴人，是則被上
訴人辯稱系爭股票係施文向上揚投資企業公司借款而質押，而
該借款之資金來源為乙○○，始於施文無力清償借款「斷頭」
後，輾轉將用以質押之股票交付乙○○抵償云云，應屬可採。甲
○○先於刑案偵查中供稱向乙○○借貸三千萬元係「為了買台南
市○○路一棟大樓的一層大樓為辦公大樓」，繼於一、二審刑事
庭改稱係為丙種墊款給施文而向乙○○調借等語，惟按七十八
年至七十九年間施行之證券交易法第十八條、第六十條第一項、
第一百七十五條等規定，證券商從事未經主管機關核准之墊款業
務即俗稱「丙種墊款」，將因違反證券交易法而觸犯刑責，甲○
○既原為台南證券公司總經理，對此規定應知之甚詳，故甲○○
及李添靜從事丙種墊款時，情理上本無載明於公司相關帳冊紀錄
，並向會計師據實以告、保留自身犯罪證據之可能。且上訴人向
檢察官提起告訴後，甲○○為脫免違反證券交易法刑責，更不能
期待其於偵查程序中坦白供述該筆借款之真正原因；參酌丙種墊
款之說詞，乃乙○○於一審刑事庭審理中先行提出，其後甲○○
始予坦承，以及乙○○僅具上訴人公司或上揚公司股東身分，且
係幕後金主，本為前揭證券交易法刑責所不及各情，甲○○係因
乙○○已坦白陳述始翻異前詞。上訴人公司係於七十九年十月二
十六日為經濟部核准設立登記，同年十一月十五日復經台南市政
府核准登記，均在被上訴人所稱借款日之後，然上訴人自七十八
年七、八月間起，即以上揚投資企業公司名義招募股份，則七十
八年九月至七十九年三月間向乙○○陸續借款時，上訴人公司乃
處於設立程序中。甲○○於一審刑事庭審理時，固亦自承上訴人
公司成立時資本額二億元，現金一億元，惟此乃上訴人七十九年
十月間之財務狀態，與乙○○於七十八年九月至七十九年三月貸
借款項時應有區別，上訴人以事後公司資金充裕而謂事前並無另
向乙○○借款之必要，委無足採。審酌提供資金予他人進行股票
交易（即丙種墊款），非屬上訴人公司經營項目範疇，甲○○與
李添靜固以上訴人公司發起人名義向乙○○借貸三千萬元，然該
借款目的既非為設立公司所需，遑論更屬違法行為，仍應由甲○
○及李添靜自行負擔，而不為設立後之上訴人公司所承受，亦即
該三千萬元債務仍應認係甲○○、李添靜與乙○○間之個人債務
。上訴人公司另於八十二年六月二十三日召開八十二年度第一次
董監事會議，包括董事長甲○○、董事乙○○、監察人陳碧香均
已出席並行決議，是甲○○將系爭股票讓與乙○○，自係依該項
決議而為，其出席之董事已經過半數，決議程序應無違法。至於
乙○○本身與該次會議之討論事項有利害關係，卻未迴避而參與
表決乙節，於上訴人另循法律途徑撤銷該項決議前，仍應認該項
決議有效。被上訴人主觀上既均認定上訴人應負擔該三千萬元債
務，則甲○○經由董監事會議決議，處分上訴人所有之系爭股票
用以抵償，乙○○亦基於相同認知而為受領，均難認為有以公司
資產清償個人債務之故意。從而上訴人依侵權行為之法則，請求
被上訴人連帶給付台南證券公司股票四百三十七萬零八百四十三
股，如不能給付實物則以市價折付新台幣，自屬無據等詞，為其
判斷之基礎。
惟查原判決先謂：「系爭二百四十八萬股台南證券公司之股票，
係由施文向被上訴人甲○○借款質押」、「系爭二百四十八萬
股股票係訴外人施文向甲○○借貸而質押」，卻又謂：「被上
訴人辯稱：系爭股票係施文向上揚投資企業公司借款而質押，
……應屬可採」（見原判決三八、三九頁均十四至十五行，三九
頁二十行至四○頁一行），原審就施文質押系爭股票為借款，
究係向甲○○為之，抑係向上揚投資企業公司為之，前後認定不
符，難謂無理由矛盾之違法。次查上揚證券公司、上訴人公司及
上揚投資顧問公司依次於七十八年十月十六日、七十九年十月二
十六日及同年十一月二十一日設立，各該公司均委任甲○○擔任
董事長，為原審認定之事實。證人王春益雖證稱：「之前是上揚
公司副總經理」等語，惟似未證及之前係上訴人公司副總經理。
乃原審未予詳查究明，逕認上揚投資企業公司為上訴人公司前身
，進而遽謂王春益曾任上訴人公司副總經理云云，為不利上訴人
之認定，已有未洽。且上訴人業於原審提出上揚證券公司股東印
鑑卡以證明施文係上揚證券公司之股東，而非上訴人公司之股
東。證人王春益復證稱：「我們有一個股東施文先生，他有台
南證券的股票，並以股票為抵押，向公司借錢，李（金亮）先生
再向乙○○調借，所以才開此支票作為擔保」（見原審卷一八七
頁、原判決三九頁一至二行及八至十行）。準此，上訴人於原審
一再主張施文係向上揚證券公司借款，而非向上訴人公司借款
等情（見原審卷一二四、一八四頁），要非虛妄，此與判斷甲○
○究係以個人名義或上揚證券公司名義甚或上訴人公司名義向被
上訴人乙○○借貸三千萬元有關，原審未遑詳究，遽為不利上訴
人之論斷，亦嫌速斷。又按股東對於會議之事項，有自身利害關
係致有害於公司利益之虞時，不得加入表決，並不得代理他股東
行使其表決權，公司法第一百七十八條定有明文。此項規定於股
份有限公司董事會之決議準用之，同法第二百零六條第二項亦有
明定。上揭規定係屬強行規定，故若股份有限公司之股東會之決
議，違背上揭規定而為決議，其決議方法即屬同法第一百八十九
條所稱之決議方法違反法令，而得依該條規定訴請法院撤銷其決
議。至董事會違背上揭規定而為決議，公司法並未如第一百八十
九條規定得予撤銷，自應解為該部分之決議無效，且不必以訴訟
方式主張之。查甲○○於八十二年六月二十三日召開八十二年度
第一次董監事會議，股東兼董事乙○○又已出席，經決議將上訴
人所有之系爭股票讓與乙○○，為原審確定之事實。故原審謂：
乙○○本身與該次會議之討論事項有利害關係，卻未迴避而參與
表決乙節，於上訴人另循法律途徑撤銷該項決議前，仍應認該項
決議有效云云，自有未當。參以上開董事會決議是否當然無效，
攸關甲○○依該項決議處分系爭股票以抵償三千萬元借款債務已
否具備侵權行為上故意或過失及不法之要件，尤非無詳加探求之
餘地。上訴論旨，指摘原判決關於駁回上訴人之上訴部分不當，
求予廢棄，非無理由。
據上論結，本件上訴為有理由。依民事訴訟法第四百七十七條第
一項、第四百七十八條第二項，判決如主文。
中    華    民    國  九十五  年    八    月   十八   日
                      最高法院民事第三庭
                          審判長法官  黃  義  豐
                                法官  簡  清  忠
                                法官  袁  靜  文
                                法官  王  仁  貴
                                法官  劉  靜  嫻
      本件正本證明與原本無異
                                      書  記  官
中    華    民    國  九十五  年    八    月  二十八  日
                                                      J


司法院資訊處製作；財團法人民間司法改革基金會備份。
